【裁判字號】    95,重上,34
【裁判日期】    950801
【裁判案由】    確認抵押權不存在等
【裁判全文】
臺灣高等法院民事判決                  95年度重上字第34號
上  訴  人  丙○○
訴訟代理人  黃景安    律師
被  上訴人  戊○○○
            丁○○
共      同
訴訟代理人  林美倫    律師
            陳勵新    律師
            陳豪杉    律師
上列當事人間確認抵押權不存在等事件，上訴人對於中華民國94
年11月28日臺灣桃園地方法院93年度重訴字第297 號第一審判決
提起上訴，本院於95年7月18日言詞辯論終結，判決如下：
    主  文
上訴駁回。
第二審訴訟費用由上訴人負擔。
    事實及理由
一、被上訴人起訴主張：被上訴人丁○○之被繼承人唐吳秀雲與
    被上訴人戊○○○經上訴人介紹，向訴外人王萬寶購買如原
    判決附表所示土地（下稱系爭土地），王萬寶為保全移轉登
    記系爭土地所有權予唐吳秀雲及被上訴人戊○○○，乃於民
    國72年10月26日設定本金最高限額新台幣 （下同）600萬元
    之抵押權（桃園縣中壢地政事務所中字第029087號，存續期
    間自72年10月22日至73年10月21日止，下稱系爭抵押權）予
    上訴人，然王萬寶與上訴人間並無任何債權債務關係存在，
    系爭抵押權為該二人通謀虛偽設定，應屬無效。縱認系爭抵
    押權有效，迄今亦因時效完成而消滅，上訴人應將系爭抵押
    權登記塗銷，爰求為上訴人應將系爭抵押權登記塗銷（原審
    判決上訴人敗訴，上訴人不服提起上訴），並答辯聲明：上
    訴駁回。
二、上訴人則以：系爭土地係上訴人與被上訴人戊○○○之夫即
    訴外人己○○合夥成立之宇德建設股份有限公司（下稱宇德
    公司）以350萬元向王萬寶所購買， 約定登記被上訴人戊○
    ○○名義，系爭抵押權係為擔保上訴人與己○○間之合夥債
    務而設定，並約定俟系爭土地出售或退夥後分析合夥財產時
    始可塗銷。嗣己○○增加訴外人乙○○、唐吳秀雲為登記名
    義人，乙○○復於72年11月16日將登記其名義之應有部分移
    轉登記予被上訴人戊○○○，被上訴人戊○○○及乙○○、
    唐吳秀雲均為系爭土地之借名登記名義人，並非實際所有權
    人，被上訴人請求塗銷系爭抵押權登記，為無理由等語，資
    為抗辯，並上訴聲明：(一)原判決廢棄。(二)被上訴人在第一審
    之訴駁回。
三、經查系爭抵押權設定權利範圍包含被上訴人戊○○○就系爭
    土地所有權應有部分39600分之3294， 及被上訴人丁○○就
    系爭土地所有權應有部分39600分之366，合計應有部分3960
    分之366； 系爭抵押權存續期間已於73年10月21日屆滿；上
    訴人與王萬寶間並無債權債務關係存在等事實，為兩造所不
    爭執，並有土地登記謄本可證（原審卷12-109頁），堪信為
    真實。
四、被上訴人主張被上訴人丁○○之被繼承人唐吳秀雲與被上訴
    人戊○○○經上訴人介紹，向王萬寶購買系爭土地，王萬寶
    為保全移轉登記系爭土地所有權予唐吳秀雲及被上訴人戊○
    ○○，乃設定系爭抵押權予上訴人，王萬寶與上訴人間並無
    任何債權債務關係存在，系爭抵押權為該二人通謀虛偽設定
    ，應屬無效。縱認系爭抵押權有效，迄今亦因時效完成而消
    滅，上訴人應將系爭抵押權塗銷等語，為上訴人所否認，並
    以前開情詞置辯，查：
  (一)按抵押權不得由債權分離而為讓與，或為其他債權之擔保，
    民法第870條定有明文， 此即抵押權之從屬性；又所謂最高
    限額抵押權，係指對於債權人一定範圍內之不特定債權，在
    一定金額限度內，由債務人或第三人提供所有之不動產為擔
    保之抵押權，而此一定範圍發生不特定債權之法律關係，即
    係最高限額抵押權之基礎關係，最高限額抵押權乃從屬於該
    基礎關係，而非從屬於特定債權，且最高限額抵押權設定契
    約除應就所擔保債權之債務人有所約定外，尚應就擔保債權
    之範圍及其最高限額予以約定，是最高限額抵押權所擔保者
    僅限於其原因之基礎關係發生之債權。經查被上訴人就系爭
    土地所有權應有部分共3960分之366， 系爭抵押權係由王萬
    寶為設定義務人設定予上訴人，然上訴人自承伊與王萬寶間
    並無債權債務關係存在，系爭抵押權設定係通謀虛偽意思表
    示，並沒有設定抵押權的意思等語（原審卷120頁）， 核與
    證人王萬寶證稱：「（問：證人個人有無與被告（即上訴人
    ）有金錢借貸關係？） 沒有，我們只那筆350萬元的買賣交
    易」、「（問：既然要把土地所有權移轉登記給被告，為何
    又要設定抵押權？）我不知道，是被告跟他的代書要求的，
    我就照這樣蓋章」等語（原審卷151-152頁）相符， 足見系
    爭抵押權係上訴人與王萬寶通謀虛偽而設定，上訴人與王萬
    寶間並無系爭抵押權之原因基礎關係或因該基礎關係發生之
    債權存在，揆諸首開說明，系爭抵押權顯不符合最高限額抵
    押權之要件。
  (二)上訴人雖辯稱系爭抵押權係為擔保伊與被上訴人戊○○○之
    夫己○○間之合夥債務而設定，並約定俟系爭土地出售或退
    夥後分析合夥財產時始可塗銷云云，然按抵押權所擔保者為
    原債權、利息、遲延利息及實行抵押權之費用，但契約另有
    訂定者，不在此限，民法第861條定有明文。 依該條立法理
    由謂民律草案第1138條理由謂抵押權僅擔保登記之債權額及
    利息為其原則，然保存不動產之費用、行使抵押權之費用及
    遲延利息（金錢債權因不履行而生之損失賠償是）無須登記
    ，以其擔保權擔保其清償，否則不足以保護抵押權人之利益
    ，故設本條以明示其旨；並參照民法第758條規定， 可知該
    條所謂「契約另有訂定」者，雖指抵押權所擔保之債權範圍
    可由當事人之意思另行約定予以擴張或縮減，惟此項約定，
    既非屬於該條本文所示之原債權、利息、遲延利息及實行抵
    押權之費用，自仍需於辦理登記時，併予登記，始有效力。
    另參諸抵押權係以抵押物擔保債務人對抵押權人之債務之本
    質，該項特別約定擔保之債權，自亦僅限於抵押權人對抵押
    債務人之債權，而不及於其他人對抵押權人之債務甚明。查
    系爭抵押權之抵押債務人既為王萬寶而非己○○，己○○又
    非系爭土地之所有權人及系爭抵押權之設定義務人，自非系
    爭抵押權設定契約之主體，且系爭抵押權登記之契約內容亦
    無擔保上訴人與己○○間合夥債務之記載，是縱認上訴人與
    己○○間確有合夥債權債務關係存在，依上開說明，亦非系
    爭抵押權所擔保之範圍，即非系爭抵押權登記效力所及，上
    訴人上開所辯，自不足採。至上訴人聲請訊問證人甲○○、
    己○○乙節，因上訴人與己○○間是否有合夥債權債務關係
    存在，並非系爭抵押權所擔保之範圍，核無傳訊必要，併此
    敘明。
  (三)再按所有權人對於妨害其所有權者，得請求除去之；表意人
    與相對人通謀而為虛偽意思表示者，其意思表示無效，民法
    第767條中段及第87條第1項前段分別定有明文。查系爭抵押
    權既為上訴人與王萬寶通謀虛偽所設定，並不符合最高限額
    抵押權之要件，且己○○非系爭抵押權設定契約之主體，其
    與上訴人所為之任何約定，均無從為系爭抵押權擔保之範圍
    或效力所及，上訴人與王萬寶間設定之系爭抵押權應為無效
    ，而被上訴人分別為系爭土地之共有人，自得請求上訴人塗
    銷系爭抵押權登記。
五、綜上所述，被上訴人請求上訴人塗銷系爭抵押權登記，自屬
    應予准許。從而，原審所為上訴人敗訴之判決，核無違誤。
    上訴論旨指摘原判決不當，求予廢棄，為無理由，應予駁回
    。
六、兩造其餘之攻擊或防禦方法及未經援用之證據，經本院斟酌
    後，認為均不足以影響本判決之結果，自無逐一詳予論駁之
    必要，併此敘明。
七、據上論結，本件上訴為無理由，依民事訴訟法第449條第1項
    、第78條，判決如主文。
中    華    民    國    95    年    8     月    1     日
                  民事第十三庭審判長法  官  陳昆煇
                                    法  官  李錦美
                                    法  官  陳駿璧
正本係照原本作成。
如不服本判決，應於收受送達後20日內向本院提出上訴書狀，其
未表明上訴理由者，應於提出上訴後20日內向本院補提理由書狀
（均須按他造當事人之人數附繕本）上訴時應提出委任律師或具
有律師資格之人之委任狀；委任有律師資格者，另應附具律師資
格證書及釋明委任人與受任人有民事訴訟法第466 條之1第1項但
書或第2項（詳附註）所定關係之釋明文書影本。
中    華    民    國    95    年    8     月    2     日
                                    書記官  黃  愛
附註：
民事訴訟法第466條之1（第1項、第2項）：
對於第二審判決上訴，上訴人應委任律師為訴訟代理人。但上訴
人或其他法定代理人具有律師資格者，不在此限。
上訴人之配偶、三親等內之血親、二親等內之姻親，或上訴人為
法人、中央或地方機關時，其所屬專任人員具有律師資格並經法
院認為適當者，亦得為第三審訴訟代理人。


司法院資訊處製作；財團法人民間司法改革基金會備份。
